【裁判字號】    92,判,1306
【裁判日期】    920926
【裁判案由】    證券交易法
【裁判全文】
最  高  行  政  法  院  判  決                  九十二年度判字第一三○六號
    上  訴  人  乙○○
    被 上訴 人  財政部證券暨期貨管理委員會
    代  表  人  甲○○
右當事人間因證券交易法事件，上訴人對於中華民國九十一年四月十六日臺北高等行
政法院九十年度訴字第四六五七號判決，提起上訴，本院判決如左：
    主  文
上訴駁回。
上訴審訴訟費用由上訴人負擔。
    理  由
上訴人之上訴意旨略謂：一、按原判決謂被上訴人基於主管機關之職權，為期於執行
該法之行政行為時具有明確性、可預見性及法律秩序安全性，以落實股權重大異動之
管理，訂定申報事項要點之解釋性之行政規則發布實施，就「取得股份」、「共同取
得人」、「取得方式」等，明確規範其定義及其適用範圍，使股份取得人知悉在何種
情形屬共同取得人應行申報，自為執行證券交易法第四十三條之一第一項規定所必要
，且與上開法條立法意旨及規範目的相符，自得適用之。惟關於人民權利義務之事項
，應以法律定之。應以法律規定之情事，不得以命令定之。法律應經立法院通過，並
由總統依法公佈之。此在中央法規標準法第四條、第五條第二款及第六條規定甚明，
改制前行政法院亦著有五十一年判字第二八三號判例。即被上訴人所規定應行申報事
項，應指一般程序性事項，非關實質影響人民權益性質者。被上訴人不得以執行該法
之行政行為時具有明確性、可預見性及法律秩序安定性，以落實股權重大異動之管理
為名，擴大解釋法律。且依下列列舉證券交易法之條文規定，可知證券交易法之立法
原意應未授權上訴人以命令限制人民權益：(一)、第二十二條之二第二項規定，已依該
法發行股票公司之董事、監察人、經理人或持有公司股份總額超過百分之十之股東，
其股票之轉讓，應依該條所規定之一定方式為之。(二)、第二十五條第一項規定，公開
發行股票之公司於登記後，應將其董事、監察人、經理人或持有公司股份總額超過百
分之十之股東，所持有之本公司股票種類、股數及票面金額，向主管機關申報並公告
之。(三)、上開相關證券交易法之規定，就董事、監察人、經理人及持有公司股份總額
超過百分之十之股東有關申報義務之課予、股票移轉自由權利之限制，適用於其配偶
、未成年子女及利用他人名義而持有股票者，皆有明文規定（第二十二條之二第三項
、第二十五條第三項）。(四)、第四十三條之一第三項明訂同條第二項有關公開收購公
開發行公司有價證券管理辦法由主管機關定之。二、依法律之邏輯解釋原則，證券交
易法第四十三條之一第一項對於共同取得人，既無類似證券交易法第二十二條之二、
第二十五條之明文規定，且亦無類似第四十三條之一第三項：同條第二項有關公開收
購公開發行公司有價證券管理辦法由主管機關定之之規定。證券交易法自無立法授權
被上訴人於其訂定之取得股份申報事項要點中，就證券交易法第四十三條之一第一項
之「共同取得人」，作明確規範。且證券交易法亦未就「共同取得人」作明確規範排
除他法之適用，而所謂單獨或與他人共同取得，法律上已有一定之定義，即單獨取得
及共有（包括分別共有或公同共有），依法自應適用，而非任由行政機關作擴張解釋
以行政命令變更其定義。三、按判決主文中謂證券交易法第四十三條之一第一項係就
申報主體所取得之股份範圍加以規範，其中由於本人與本人擔任董事長之公司取得同
一家公開發行公司之股票，合計超過其已發行股份總額百分之十，應非巧合，堪認有
意之安排。故主管機關依上開要點所揭示之本人及以本人為負責人所控制或主導之公
司所取得之股份，解為具有意思聯絡或利用關係而算入共同取得之股份，自無違證券
交易法第四十三條之一第一項之立法意旨及目的，亦得予適用。本案中，上訴人雖同
時擔任聯華實業、神達電腦之董事長，然聯華實業、神達電腦為上市公司，所有公司
的重大決策，並非一人可以決定，係由董事會會議通過方可施行。被上訴人於八十八
年十二月十日一當選為聯華實業董事長，僅因身分之變動，即遽以認定為證券交易法
第四十三條之一第一項所稱之「共同取得人」，實難解為具有意思聯絡或利用關係而
算入共同取得之股份，而有違經驗法則。四、另查，公開發行公司除依財政部證券暨
期貨管理委員會八十八年十月二十日（八八）台財證（一）第八一七六九號函所公告
之「公開發行公司取得或處分資產處理要點」已訂定「取得或處分資產處理程序」，
每月亦須向被上訴人申報內部人股權變動情形，實已達到資訊公開之要求。被上訴人
以證券交易法第四十三條之一第一項規定之立法意旨，在使公開發行公司股權發生重
大變化時，其資訊能即時且充分公開為理由，擴大解釋「共同取得人」，實屬無理。
且依一般民法上「共有」之定義解釋證券交易法第四十三條之一第一項之「共同取得
人」，即可達成資訊公開之目的，被上訴人不可假資訊公開之名，行擴大解釋之實。
五、綜上所述，原審法院以上訴人等為證券交易法第四十三條之一第一項之「共同取
得人」為判決依據，殊屬違法，請判決廢棄原判決，並撤銷原處分及訴願決定等語。
被上訴人則以：一、上訴人稱「證券交易法第四十三條之一第一項取得股份申報事項
要點中就取得股份、共同取得人、取得方式等作明確規範，顯已任意作擴張解釋」乙
節，查被上訴人為證券交易法之主管機關（證券交易法第二條前段「有價證券之募集
、發行、買賣，其管理、監督依本法之規定」、同法第三條「本法所稱主管機關，為
財政部證券暨期貨管理委員會。」參照），依證券交易法第四十三條之一第一項之立
法意旨係期使公開發行公司股權發生重大變化時，其資訊能即時且充分公開，使證券
主管機關及一般投資人能瞭解公司股權大量異動的情況、未來公司經營權可能發生之
變化及經營決策是否連帶發生重大改變，故在證券交易法第四十三條之一第一項未對
共同取得作定義性規定之前提下（與上訴人引述之證券交易法第二十二條之二、第二
十五條等規定係對定義已明確之董事、監察人、經理人、超過百分之十大股東予以規
範不同，且其申報主體及性質不同，不能比附援引），被上訴人為期於執行該法之行
政行為時具有明確性、可預見性及法律秩序安定性，並自我約束違反該規定時之處分
權之行使，以落實股權重大異動之管理，特依據同法第四十三條之一第一項之規定─
主管機關所規定應行申報事項，訂定「證券交易法第四十三條之一第一項取得股份申
報事項要點」發布實施，就證券交易法第四十三條之一第一項之「取得股份」、「共
同取得人」、「取得方式」等，予以明白規定其定義及其適用範圍，以闡釋該規定之
含義，使取得人間知悉在何種情形屬共同取得人應行申報，核其性質屬補充性的解釋
規定，為執行證券交易法第四十三條之一第一項規定所必要，且依法務部函釋，倘確
為執行證券交易法第四十三條之一第一項規定所必要，且未牴觸或逾越其上位法規者
，應無不可。且為執行該法律，被上訴人於探求及闡釋該條文所稱「共同取得」之意
旨，特依據社會一般經驗法則，並參照國外法制，針對實務上典型之共同取得關係，
以行政命令規定進行類型化處理，於「證券交易法第四十三條之一第一項取得股份申
報事項要點」第三點訂定共同取得之行為態樣，使證券交易法第四十三條之一第一項
對於共同取得人規範制度，得為適當之應用，並發揮統一個案事實認定的基準及執法
之裁量準則，乃為正確認定事實並妥適適用法律所必要。此外，證券交易法第四十三
條之一第一項，係仿自美國一九三四年證券交易法第十三條第四項之規定訂定，其規
定任何人單獨或與他人共同取得某一證券發行股數達百分之五以上者，應於取得後十
日內向證券交易所、發行公司、證管會單位等提出說明書，說明其資金、取得證券之
目的、取得人之背景等資料，該規定之目的在於使取得公司相當比例股份之人，負公
開相關資訊之義務，使主管機關及投資人能了解股權大量變動來由及趨勢，是「完全
公開」（Full  Disclosure）原則之發揮。另為使具有實質控制關係者亦得一併揭露
，美國證券交易法第十三條第七項並擬制規定二人以上組織之合夥、隱名合夥、或其
他團體持有證券者視為同一人所有，以達到該條規範之目的。因此，該「申報要點」
第三點（二）明定共同取得之規定並未違反母法之立法意旨。綜上所述，被上訴人發
布之申報事項要點，已具備行政命令之合法性要件，被上訴人援用證券交易法第四十
三條之一第一項暨其申報事項要點之規定而作成原處分，係符合依法行政原則，自屬
適法，亦經鈞院九十年度判字第二四六二號、九十一年度判字第四○八號、九十一年
度判字第五○七號等判決予以採認。二、上訴人稱「證券交易法未就『共同取得人』
作明確規範排除他法之適用，所謂單獨或與他人共同取得，法律上已有一定定義，即
單獨取得及共有（包括分別共有或公同共有），依法自應適用」云云等，按民法第八
百十七條所定分別共有，及同法第八百二十七條所定公同共有關係，應係指所有權之
持有形式，其與證券交易法第四十三條之一第一項所稱與「共同取得」之意義應有所
不同。該條文所稱「共同取得」，按其立法意旨，在期使公開發行公司股權發生重大
變化時，其資訊能即時且充分公開，使證券主管機關及一般投資人能瞭解公司股權大
量異動的情況、未來公司經營權可能發生之變化及經營決策是否連帶發生重大改變，
故該條文所謂共同取得，應不以民法「共有」之意義為限，無論其持有之形式為「分
別共有」或「公同共有」，只要渠等取得同一公開發行公司股份超過該公司已發行股
份百分之十者，即應按證券交易法第四十三條之一第一項規定，將取得股權及其異動
相關資訊辦理公告及申報，亦經鈞院前揭判決予以認定在案。三、上訴人復稱「神達
電腦、聯華實業為上市公司，公司決策非一人可為，而須由董事會會議通過方可施行
，並實難解為共同取得股份」云云等，查公司法第二百零八條規定，董事長對內為股
東會、董事會及常務董事會主席，對外代表公司，故董事長對公司之經營及決策，應
具有相當程度之影響力，另申報事項要點第三條規定：「本要點所稱與他人共同取得
人包括…（二）本人及其配偶、未成年子女及二親等以內親屬持有表決權股份合計超
過三分之一之公司或擔任過半數董事、監察人或董事長、總經理之公司取得股份者」
，乃係就申報義務主體取得之股份範圍加以規範，按本人所主導或控制之公司與本人
取得同一公開發行公司之股票，合計超過其已發行股份總額百分之十，應非巧合，堪
認係有意之安排，依經驗法則，難認無意思之聯絡。查上訴人於八十八年十二月十日
起同時擔任聯華實業、神達電腦之董事長，以其擔任該等公司之職務，顯然對於前開
公司之經營、理財決策，具有決定性之影響力，且其與聯華實業、神達電腦共同持有
神通電腦之股份合計達七三、六七七、三五九股，占該公司已發行股份總數比例達百
分之二十九．六三，已超過該公司已發行股份總數百分之十，核已符合首揭證券交易
法第四十三條之一第一項取得股份申報事項要點第三點第一項第二款有關共同取得人
之規定，故被上訴人依證券交易法第一百七十八條第一項第一款及第一百七十九條之
規定處以訴願人罰鍰四萬元，洵屬有據，於法尚無違誤。四、另上訴人稱公開發行公
司依本會八十八年十月二十日（八八）台財證（一）第八一七六九號函公告之「公開
發行公司取得或處分資產處理要點」已訂定「取得或處分資產處理程序」，顯足以達
到資訊公開之要求云云乙節，查「公開發行公司取得或處分資產處理要點」之立法意
旨，係為保障投資，落實資訊公開，爰依據證券交易法第三十六條第二項第二款及第
三十八條規定，針對公開發行公司取得或處分資產之處理程序、資訊公開等事項予以
規範，其與證券交易法第四十三條之一第一項規定，在使公開發行公司股權發生重大
變化時，其資訊能即時且充分公開，俾使投資人能瞭解公司股權大量異動的情況、未
來公司經營權可能發生之變化及經營決策是否連帶發生重大改變之立法意旨，並不相
同，二者係屬不同申報義務。且查上開法規公告申報之標準亦有不同，依據「公開發
行公司取得或處分資產處理要點」第七點規定，公開發行公司一年內累積取得或處分
同一有價證券、同一開發計畫不動產、與同一相對人取得或處分同一性質標的交易之
金額、或每筆交易金額，達公司實收資本額百分之二十或新臺幣三億元以上者，應於
二日內辦理公告、申報，其與證券交易法第四十三條之一第一項係就任何人單獨或與
他人共同取得任一公開發行公司已發行股份總額超過百分之十之股份者，應於取得十
日內申報或於申報事項變動時，應隨時補正之規定，於規範目的與對象顯不相同，故
上訴人所稱顯曲解法令，實不足採。請判決駁回上訴人之訴等語，資為抗辯。
原審斟酌全辯論意旨及調查證據之結果，以：經查：一、按「有價證券之募集、發行
、買賣，其管理、監督依本法之規定。．．．」及「本法所稱主管機關，為財政部證
券（暨期貨）管理委員會。」證券交易法第二條前段及同法第三條法意甚明，是被上
訴人係證券交易法之主管機關。次依證券交易法第四十三條之一第一項之立法意旨係
期使公開發行公司股權發生重大變化時，其資訊能即時且充分公開，使證券主管機關
及一般投資人能瞭解公司股權大量異動的情況、未來公司經營權可能發生之變化及經
營決策是否連帶發生重大改變。惟證券交易法第四十三條之一第一項所稱「共同取得
」，同法及其施行細則並無闡釋其涵義之明文，被上訴人基於主管機關之權責，為期
於執行該法之行政行為時具有明確性、可預見性及法律秩序安定性，以落實股權重大
異動之管理，訂定申報事項要點之解釋性之行政規則發布實施，就「取得股份」、「
共同取得人」、「取得方式」等，明確規範其定義及其適用範圍，使股份取得人間知
悉在何種情形屬共同取得人應行申報，自為執行證券交易法第四十三條之一第一項規
定所必要，且核與上開法條立法意旨及規範目的相符，自得適用之。再申報事項要點
第三點規定「本要點所稱與他人共同取得股份之共同取得人包括左列情形．．．二、
本人及其配偶、未成年子女及二親等以內親屬持有表決權股份合計超過三分之一之公
司或擔任過半數董事、監察人或董事長、總經理之公司取得股份者。．．．」，乃係
就申報主體所取得之股份範圍加以規範，其中由於本人會與本人擔任董事長之公司取
得同一家公開發行公司之股票，合計超過其已發行股份總額百分之十，應非巧合，堪
認有意之安排，故主管機關依上開要點所揭示之本人及以本人為負責人所控制或主導
之公司所取得之股份，解為具有意思聯絡或利用關係而算入共同取得之股份，自無違
經驗法則，於此範圍內上開要點自無違證券交易法第四十三條之一第一項之立法意旨
及目的，亦得予適用（最高行政法院九十年度判字第二四六三號判決可資參照）。上
訴人認被上訴人依職權所定之申報要點，並就證券交易法第四十三條之一第一項之「
取得股份」、「共同取得人」、「取得方式」等作明確規範，顯已任意作擴張解釋，
有違法律保留原則云云，即無足採。二、另查證券交易法第四十三條之一第一項規定
之立法意旨，在使公開發行公司股權發生重大變化時，其資訊能即時且充分公開，俾
使投資人能瞭解公司股權大量異動的情況、未來公司經營權可能發生之變化及經營決
策是否連帶發生重大改變，已如前述。核與「公開發行公司取得或處分資產處理要點
」，係為保障投資，落實資訊公開，爰依據證券交易法第三十六條第二項第二款及第
三十八條規定，針對公開發行公司取得或處分資產之處理程序、資訊公開等事項予以
規範之立法意旨，並不相同，二者係屬不同申報義務。且查上開法規公告申報之標準
亦有不同，依據「公開發行公司取得或處分資產處理要點」第七點規定，公開發行公
司一年內累積取得或處分同一有價證券、同一開發計畫不動產、與同一相對人取得或
處分同一性質標的交易之金額、或每筆交易金額，達公司實收資本額百分之二十或新
臺幣三億元以上者，應於二日內辦理公告、申報。其與證券交易法第四十三之一第一
項係就任何人單獨或與他人共同取得任一公開發行公司已發行股份總額超過百分之十
之股份者，應於取得十日內申報，且於申報事項變動時，應隨時補正之規定，於規範
目的與對象顯不相同，故上訴人所稱「公開發行公司取得或處分資產處理要點」已訂
定「取得或處分資產處理程序」，顯足以達到資訊公開之要求，被上訴人以資訊公開
為理由，另訂證券交易法第四十三條之一第一項取得股份申報要點，實有擾民之虞云
云，顯有誤會。三、再查上訴人於八十八年十二月十日擔任聯華實業之董事長，致其
與聯華實業、神達電腦（同一董事長）共同持有神通電腦之股份合計達七三、六七七
、三五九股，占該公司已發行股份總數比例達百分之二九．六三，已超過該公司超過
已發行股份總數百分之十。又上訴人擔任聯華實業、神達電腦之負責人，是上訴人本
人及其擔任負責人之公司取得神通電腦股份之情形，核已符合首揭證券交易法第四十
三條之一第一項取得股份申報事項要點第三點第一項第二款有關共同取得人之規定。
四、復查證券交易法第四十三條之一之立法意旨係使股權重大異動之資訊能「即時」
且充分揭露與投資人作為其投資決策之參考，而同條文第一項前後段之規定，係屬股
份取得人不同之作為義務，亦即申報事項要點第一點規定任何人單獨或與其他人取同
取得任一公開發行公司已發行股份總額超過百分之十之股份者，應於取得後十日內依
該要點之規定向被上訴人申報，即屬股份取得人依證券交易法第四十三條之一第一項
前段規定之作為義務。又申報事項要點第七點之（一）規定所持股份數額增減應即向
被告申報，持股增、減數量達該公司發行公司已發行股份總額百分之一時，應即公告
並檢附公告報紙向被上訴人申報，即屬股份取得人依證券交易法第四十三條之一第一
項後段規定之作為義務，如此方足以貫徹該規定之立法意旨及規範精神。五、綜上所
述，本件被上訴人以上訴人與聯華實業、神達電腦，係證券交易法第四十三條之一第
一項暨其取得股份申報事項要點所稱之共同取得人。渠等共同取得神通電腦股份累計
超過該公司已發行股份總額超過百分之十，未依規定於事實發生後十日內向被上訴人
申報並公告，有違證券交易法第四十三條之一第一項規定，遂依行為時同法第一百七
十八條第一項第一款及第一百七十九條規定處上訴人罰鍰銀元四萬元，所為核無不合
。訴願決定予以維持，亦屬正當。因而依行為時證券交易法第四十三條之一第一項、
第一百七十八條第一項第一款、第一百七十九條及證券交易法第四十三條之一第一項
取得股份申報事項要點第三點第一項第二款、第四點及第七點之規定，認上訴人前訴
訟程序之訴為無理由，將訴願決定及原處分維持，並駁回上訴人前訴訟程序之訴，核
無違誤。上訴論旨，仍執前詞，主張證券交易法第四十三條之一第一項之「共同取得
人」，應依民法上「共有」之定義解釋，原判決以上訴人等為該項規定之「共同取得
人」為判決依據，殊屬違法云云，指摘原判決違誤，求予廢棄，難謂有理由，應予駁
回。
據上論結，本件上訴為無理由，爰依行政訴訟法第二百五十五條第一項、第九十八條
第三項前段，判決如主文。
中    華    民    國    九十二      年      九        月    二十六      日
                    最 高 行 政 法 院  第 二 庭
                                審 判 長 法  官      陳  石  獅
                                         法  官      吳  明  鴻
                                         法  官      彭  鳳  至
                                         法  官      高  啟  燦
                                         法  官      黃  合  文
右  正  本  證  明  與  原  本  無  異
                                         法院書記官  王  福  瀛
中    華    民    國    九十二      年      九        月      三十      日


司法院資訊處製作；財團法人民間司法改革基金會備份。
